【裁判字號】    97,台上,2085
【裁判日期】    970516
【裁判案由】    贓物
【裁判全文】
最高法院刑事判決            九十七年度台上字第二０八五號
上  訴  人  台灣高等法院檢察署檢察官
被      告  乙○○
            甲○○
上列上訴人因被告等贓物案件，不服台灣高等法院中華民國九十
六年十一月二十三日第二審判決（九十六年度上訴字第八五七號
，起訴案號：台灣台北地方法院檢察署九十年度偵字第一八三二
五、二０三四０、二三九七八號），提起上訴，本院判決如下：
    主  文
原判決關於乙○○、甲○○部分撤銷，發回台灣高等法院。
    理  由
本件原判決認定被告乙○○在台北縣新莊市○○○路一四０號經
營「銓運汽車修配廠」，竟與被告甲○○、「銓運汽車修配廠」
員工張晉榮、紀明利基於故買贓物之概括犯意聯絡，明知鄭文通
、林炳南所交付之汽車或汽車零件均為竊盜所得之贓物，而連續
自民國九十年五月二日起，先由甲○○指示所需汽車之廠牌、車
型，再由鄭文通、林炳南於原判決附表所示之時間、地點，下手
竊取原判決附表所示之汽車，乙○○、甲○○則以原判決附表所
示之價錢，向鄭文通、林炳南購買原判決附表所示之贓物等情。
因而撤銷第一審關於乙○○、甲○○部分之科刑判決，變更檢察
官起訴之九十四年二月二日修正公布、九十五年七月一日施行前
刑法第三百二十二條常業竊盜罪名，改判論處乙○○、甲○○共
同連續故買贓物罪刑，固非無見。
惟查：(一)有罪判決書應分別記載事實及理由，而事實一欄，為判
斷其適用法令當否之準據，法院應依職權認定與論罪科刑有關之
事實，翔實記載，然後於理由內逐一說明其憑以認定之證據，並
使事實認定與理由說明，互相適合，方為合法。倘若未為記載，
或事實認定與理由說明，不相一致，或事實或理由內之記載，前
後齟齬，按諸刑事訴訟法第三百七十九條第十四款規定，均為判
決不載理由，或所載理由矛盾，其判決當然違背法令。(1)原判決
認定鄭文通、林炳南於原判決附表所示之時間、地點，竊取車輛
，惟原判決附表「遭竊車籍資料（發現失竊時地）及損失金額」
欄，似係記載發現車輛失竊之時間、地點，前後不一；原判決附
表「甲○○購入贓物及金額」欄，其中編號八、十一、十六、二
二部分記載為「不詳」，究有無故買贓物或故買何等贓物，語意
欠明；原判決理由乙、貳、五敘述「並有附件所示之物扣案可證
」，惟原判決並無附件，所憑證物已屬不明，均難謂適法。(2)有
罪之判決書，應於理由內記載認定犯罪事實所憑之證據及其認定
之理由，刑事訴訟法第三百十條第一款規定甚明。原判決並非諭
知六月以下有期徒刑或拘役得易科罰金、罰金或免刑，亦非簡易
判決，不能適用刑事訴訟法第三百十條之一第一項或第四百五十
四條第一項第二款規定僅記載「證據名稱」。原判決理由乙、壹
證據清單臚列「證據名稱」，作為認定犯罪事實所憑之證據，惟
就不屬原判決理由乙、貳引用之證據，以之認定犯罪事實之理由
，則付之闕如，核屬判決理由欠備。(3)檢察官起訴書記載乙○○
、甲○○與鄭文通、林炳南有常業竊盜之犯意聯絡，推由鄭文通
、林炳南負責竊取車輛，供乙○○、甲○○拆解頂拼或銷贓牟利
，因認乙○○、甲○○共犯修正前刑法第三百二十二條之常業竊
盜罪。原審認為乙○○、甲○○係共犯刑法第三百四十九條第二
項之故買贓物罪，而變更檢察官起訴法條，自應詳述其認定之理
由，乃原判決僅說明檢察官起訴法條，容有未洽，起訴法條應予
變更（見原判決理由丙、、二），就何以未洽一節，竟未為說
明，自難招折服，顯有判決理由不備之違法。(二)審理事實之法院
對於卷內與被告論罪科刑有關，而依法應予調查之事項，如未詳
加調查，或雖已調查，仍未調查明白者，尚難遽為被告有利或不
利之認定。如有應調查之證據而未予調查，率行判決，其判決當
然為違背法令。林炳南、鄭文通於第一審先後證述甲○○指定汽
車廠牌、車型，據以行竊等語（見第一審卷四第六頁至第十頁、
第九四頁）。原判決亦認定乙○○與甲○○有故買贓物之犯意聯
絡，先由甲○○指示所需汽車廠牌、車型，再由鄭文通、林炳南
下手竊取車輛。倘若無訛，乙○○、甲○○應否成立常業竊盜罪
之幫助犯或教唆犯，甚或常業竊盜罪之共同正犯，與故買贓物罪
間如何論罪，攸關乙○○、甲○○之罪刑，原審未予根究明白，
而祇論以故買贓物罪，難謂無調查職責未盡及判決理由不備之違
誤。(三)刑法修正刪除前之常業犯規定，係指反覆以同種類行為為
目的之社會活動之職業性犯罪而言，至於犯罪所得之多寡，實際
獲利若干，是否恃此犯罪為唯一之謀生職業，則非所問，縱令兼
有其他職業，仍無礙於該常業犯罪之成立。至於多次犯行，於修
法前原論以常業犯之罪者，修法後究應論以基本之犯罪數罪抑或
以包括之一罪論之，尚須依個案情況為斷，未能一概而論。除其
基本之犯罪原具有集合犯性質，或其行為符合接續犯概念，得評
價為包括之一罪外，仍應依實質數罪予以併合處罰，方符修法刪
除常業犯之立法旨趣。又行為後法律有變更，不論係依修正前之
從新從輕，或修正後之從舊從輕原則，皆應就行為時法、裁判時
法，或其中間法，予以比較孰者最有利於行為人而適用之。而比
較何者為有利時，應就與「罪刑」有關之事項，如共犯、未遂犯
、想像競合犯、牽連犯、連續犯、結合犯，以及累犯加重、自首
減輕暨其他法定加減例等一切情形，綜合其全部罪刑之結果而為
比較。原判決既然認定乙○○、甲○○共同故買贓物八十餘次，
前後長達五個多月。乙○○經營「銓運汽車修配廠」，一再取得
汽車拆解、頂拼牟利，顯然反覆故買贓物充為經濟來源之一，而
恃以維生，作為職業。縱認乙○○、甲○○係在刑法修正前共犯
故買贓物罪，而非共犯常業竊盜罪，應否成立修正前刑法第三百
五十條之常業故買贓物罪，並依刑法第二條第一項規定，為法律
修正之比較適用，尚有斟酌餘地。原判決未遑審酌，遽論以故買
贓物罪，核有適用法則不當及判決理由不備之違誤。以上或為檢
察官上訴意旨所指摘，或係本院得依職權調查之事項，應認原判
決此部分有撤銷發回更審之原因。又原判決論以乙○○、甲○○
犯刑法第三百四十九條第二項之故買贓物罪，依刑事訴訟法第三
百七十六條第七款規定，雖屬不得上訴第三審之案件，但檢察官
既起訴乙○○、甲○○犯得上訴第三審之修正前刑法第三百二十
二條之常業竊盜罪，其上訴仍指其共犯起訴之常業竊盜罪名，本
院自得予以審判，併此敘明。
據上論結，應依刑事訴訟法第三百九十七條、第四百零一條，判
決如主文。
中    華    民    國  九十七  年    五    月   十六   日
                      最高法院刑事第七庭
                          審判長法官  洪  清  江
                                法官  石  木  欽
                                法官  韓  金  秀
                                法官  陳  晴  教
                                法官  李  錦  樑
      本件正本證明與原本無異
                                      書  記  官
中    華    民    國  九十七  年    六    月    三    日
                                                      v


司法院資訊處製作；財團法人民間司法改革基金會備份。
